【裁判字號】    89,重上更(四),259
【裁判日期】    901107
【裁判案由】    偽造文書等
【裁判全文】
臺灣高等法院刑事判決                      八十九年度重上更(四)字第二五九號
    上  訴  人  臺灣臺北地方法院檢察署檢察官
    被      告  庚○○
    選任辯護人  陳淑真
右上訴人因被告偽造文書案件，不服台灣台北地方法院八十二年度訴字第一六七九號
，中華民國八十二年十二月十九日第一審判決（起訴案號：台灣台北地方法院檢察署
八十一年度偵字第一三七八０號），提起上訴，經判決後，由最高法院第四次發回更
審，本院判決如左：
    主  文
原判決關於庚○○部分撤銷。
庚○○共同行使偽造私文書，足以生損害於他人，處有期徒刑肆月，如易科罰金，以
參佰元折算壹日。偽造之「東匯財務顧問有限公司」印章乙枚及蓋於所偽造中文顧問
契約書貳份上所偽造「東匯財務顧問有限公司」印文共貳枚及偽造英文「CUSTOMERS
AGREEMENT」（顧客協議書）上所偽造「東匯財務顧問有限公司」印文乙枚均沒收 。
又共同為他人處理事務，意圖為自己不法之利益，而為違背其任務之行為，致生損害
於本人之財產，處有期徒刑伍月，如易科罰金，以參佰元折算壹日。應執行有期徒刑
柒月，如易科罰金，以參佰元折算壹日。偽造「東匯財務顧問有限公司」印章乙枚及
蓋於所偽造中文顧問契約書貳份上所偽造「東匯財務顧問有限公司」印文共貳枚及偽
造英文「CUSTOMERS AGREEMENT 」（顧客協議書）上所偽造「東匯財務顧問有限公司
」印文乙枚均沒收。
    事  實
一、庚○○係台北市○○○路一六七號十一樓東匯財務顧問有限公司（下簡稱東匯公
    司）之外匯操作員；乙○○（經判決處有期徒刑十月確定）原係該公司客戶，嗣
    以顧問名義對外招攬客戶。緣東匯公司提供資訊供客戶操作外匯，並約定客戶從
    每筆投資金額給付百分之一之佣金。庚○○、乙○○自八十年中起，向外招攬客
    戶，由乙○○介紹客戶並由庚○○下單操作，嗣辛○○因丙○○之介紹，於八十
    年六、七月間，認識乙○○，乙○○、庚○○竟共同意圖為自己不法之所有，由
    乙○○鼓吹辛○○投資外匯買賣，佯稱替辛○○在東匯公司辦理開戶及入金手續
    ，並代為下單操作買賣外匯，且保證其受益，致辛○○陷於錯誤，分別於八十年
    （起訴書誤書為八十二年）七月十九日、八月十九日，在東匯公司上址，各交付
    新台幣（下同）五十萬元予乙○○，乙○○並未代辛○○辦理開戶及入金之手續
    ，亦未代為下單買賣外匯，乙○○為取信於辛○○，乃於八月十五日、九月十六
    日，分別給付辛○○四萬五千元、九萬元，假稱係賺得之利潤，復提出他人之帳
    戶明細向辛○○稱其戶頭內已累積達一百四十七萬元，嗣由庚○○於同年九月二
    十日，擅自取用東匯公司之中文空白顧問契約書二份，並委由不知情之人盜刻「
    匯」字體之公司印章一枚，由庚○○在東匯公司內，盜蓋偽造之該印章於東匯公
    司名義之「顧問契約書」及英文「CUSTOMERS AGREEMENT」（顧客協議書）上，
    而偽造私文書，再由庚○○交付辛○○而行使之，致生損害於東匯公司及辛○○
    。迄同年九月三十日，辛○○因需款孔急，乃請乙○○代提領三十萬元，詎乙○○籍口搪塞，嗣見無法隱瞞，乃向辛○○坦承錢已虧空，辛○○始知受騙。
二、又乙○○於八十年六月間，在東匯公司內，向丙○○收取一百萬元入金（未經宋
    女同意以渠與宋女名義共同開戶），丙○○又於同年七月間，在東匯公司內，以
    其婆婆甲○○○名義交付乙○○五十萬元辦理開戶入金；另戊○○、己○○亦分
    別於八十年七月八日、九月二十日，在東匯公司內，各交付乙○○八十萬元、一
    百萬元辦理開戶入金手續，並由庚○○負責下單，庚○○、乙○○為他人處理事
    務之人。詎庚○○、乙○○二人為丙○○、甲○○○、戊○○、己○○處理事務
    時，竟共同意圖為自己不法之利益，頻頻下單以賺取佣金，致丙○○等四人帳戶
    內之金額連連減少，且未依約定在資金虧損三分之一時，立即通知丙○○等投資
    人，而為違背其任務之行為，致丙○○等四人之資金幾近虧損一空，而生損害於
    丙○○、甲○○○、戊○○、己○○等人。
三、案經辛○○、丙○○、甲○○○、戊○○、己○○分別訴請台灣台北地方法院檢
    察署檢察官偵查起訴。
    理  由
一、訊據被告庚○○否認有詐欺、偽造文書及背信犯行，辯稱：伊僅為公司營業員，
    乙○○為客戶，丙○○等人全權委託乙○○處理，伊亦未偽造東匯公司名義之「
    顧問契約書」及「顧客協議書」，且投資外匯本有風險，亦無在資金虧損達三分
    之一時，應通知丙○○等投資人之約定云云。惟查：
    （一）、右揭事實一部分，業據被害人辛○○於偵查、原審及本院前審審理時指
            訴綦詳，而證人壬○○（即東匯公司總經理）先後供稱：「庚○○是八
            十年五、六月份進東匯公司做業務員，同年十月底離職，乙○○是客戶
            ，他介紹生意給庚○○，顧問契約書是東匯公司的，但東匯的印章不是
            我們的，這份契約無代表人章，英文契約是假的，庚○○、乙○○未將
            辛○○（告訴人）的錢（入金），交給東匯公司，事後查到他二人沒替
            辛○○操作。」、「卷附（檢察官提示）契約書不是公司發出的，簽名
            方式不同，東匯的章應不是（真的）。」、「都不是（檢察官提示劉秀
            蓮契約，問：是不是你們公司章）」、「因很多客戶抱怨，說乙○○答
            應給客戶的利潤保證，但我們公司沒有這樣保證，且他二人在公司打架
            後，就沒有來了。」、「ＡＥ五二九代號是庚○○，實是九月底左右離
            開，那時有客戶投訴，他有帳目交代不清。」、「是（指辛○○之契約
            是偽造的）」、「不是（指辛○○契約書上之公司章非東匯公司所有）
            ，因我們公司在泛亞之英文契約書僅會蓋見證章後交給香港公司加簽，
            我們不可能蓋公司章，這份契約是偽造的。」等語。（見偵查卷第十八
            頁、第十九頁、第二八頁、第一一二頁背面、第一一三頁正面、第一一
            五頁、第一三四頁背面、第一五八頁、第一七六頁、八十三年度上訴字
            第。一四九三號卷第六九之一頁、第一五○頁背面），由其證言觀之，
            被告與乙○○並未替被害人辛○○在東匯公司開戶入金，亦未代為下單
            買賣外匯，且卷附之東匯公司名義之「顧問契約書」及「CUSTOMERS
            AGREEMENT」（顧客協議書），係被告委由不知情之人盜刻公司印章一
            枚，由其在東匯公司內，盜蓋偽造之該印章於東匯公司名義之「顧問契
            約書」及「CUSTOMERS AGREEMENT」（顧客協議書）上， 而偽造私文書
            ，並交付辛○○而行使之，致生損害於東匯公司及辛○○（此點為最高
            法院發回意旨所指摘）。且依壬○○上開供述及其提出之東公司印章
            三枚觀之，東公司之印章皆使用「」字（見偵查卷第一一五頁、第
            一三四頁背面），與本院函請經濟部商業司，而由台北市政府建設局檢
            送之東匯公司之登記資料中，公司設立登記印鑑所使用「」字相同，
            此有東匯財務顧問有限公司案卷附卷可稽，卻與該前揭契約書及協議書
            係使用「匯」字不同，足徵被告確委由不知情之人盜刻匯字體之公司印
            章一枚，而為上開犯行（此點亦為最高法院發回意旨所指摘）。再被告
            在偵查中供稱：「對，二次一起在九月二十號給劉的（檢察官問：契約
            是你交的）」、「名字是我替劉簽的（指英文契約書），但章（辛○○
            章）是辛○○交給乙○○，吳再交給我」、「契約書是東匯公司的，章
            是公司蓋的」、「契約都是公司拿的，乙○○來找我，說辛○○要做，
            我就簽了名交給乙○○」（見偵查卷第九頁及背面、第十三頁背面、第
            二二頁背面、第二三頁），於本院更一審時改稱：「乙○○告知辛○○
            之大哥有興趣從事外匯投資買賣，要被告代將契約書轉交辛○○，此時
            該契約書仍未蓋公司章」（見八十四年度上更一字第三九二號卷「以下
            稱本院更一審卷」第二三頁背面），嗣於本院前審及本院調查時又翻異
            前詞稱，伊將該東匯公司名義之「顧問契約書」及「顧客協議書」交給
            辛○○，係空白的（見本院八十八年重上更三字第二三五號卷「以下稱
            本院更三審卷」八十九年一月二十五日訊問筆錄、本院八十九年十一月
            二十日訊問筆錄），則被告供述前後歧異，惟依「案重初供」原則，即
            案發之供述較少權衡利害得失，較之事後翻異之詞，自較可信，是應以
            被告於偵查中所言可採（惟顧問契約書及顧客協議書係被告偽造，已於
            前述），且核與被害人辛○○於偵查中證稱：「契約書是隔了很久才由
            陳拿給我的，：：契約書是九月二十日連同第一次的契約給我。沒有授
            權簽字」（見偵查卷第八頁背面）等語相符，而被害人辛○○於本院前
            審調查時亦指明被告交付時，該「顧問契約書」及「顧客協議書」已蓋
            妥東匯公司之印章，其指訴為：「是庚○○交給我的。（原問：顧問契
            約書、顧問協議書是誰交給你？」、「有蓋公司的章，庚○○的名字也
            簽了。（原問：其上有蓋東匯公司的章？」（見本院更三審卷八十九年
            四月二十日訊問筆錄），益證被告有將東匯公司名義之「顧問契約書」
            及「顧客協議書」交給被害人辛○○，其辯稱上開契約書及協議書係空
            白云云，與事實不符，並有偽造之東匯公司名義之「顧問契約書」及「
            顧客協議書」影本在卷可稽，綜上，被告與乙○○佯稱替辛○○在東匯
            公司辦理開戶及入金手續，並代為下單操作買賣外匯，致辛○○陷於錯
            誤而交付款項，但被告等並未代辛○○辦理開戶及入金之手續，亦未代
            為下單買賣外匯，而被告交付辛○○之東匯公司名義之「顧問契約書」
            及「顧客協議書」又係偽造，此部分事證甚明，被告所辯為卸責之詞，
            不足採信。至辯護意旨辯稱，上開契約書不無可能係告訴人辛○○或第
            三人加蓋後，利用係被告填寫及交付為由，轉嫁責任與被告云云，核與
            事實不符，洵無足採，附此敘明。
    （二）、右揭事實二部分，業據被害人丙○○、甲○○○、戊○○、己○○分別
            於偵查、原審及本院前審審理時指訴綦詳，而被害人丙○○等四人係將
            資金交由乙○○辦理開戶入金手續，並由被告負責下單，此為被告與吳
            明達於本院更一審時所供明（見本院更一審卷第四十七頁背面、五十六
            頁），而被告除底薪外，可取得依照交易量比例計算之佣金，業經證人
            丁○○於本院結證屬實（見本院八十九年十二月十五日訊問筆錄），雖
            其稱渠等不會故意猛下單賺取佣金云云，惟與上開被害人所述不符，顯
            係迴護被告之詞，洵無足採（此點為最高法院所指摘）。又被告辯稱：
            當時並未約定在資金虧損達三分之一時，應通知丙○○等投資人云云。
            但查，被害人丙○○等四人一致指稱有此約定，而乙○○於本院更二審
            時供稱：「是的。（指曾約定虧損超過三分之一時須通知投資人）……
            但庚○○不應在他們虧損到剩下百分之二十資金時，才通知我說他不管
            了，我有通知他們（指告訴人）」（見八十六年上更二字第四二八號卷
            第三六頁背面），顯見被告與被害人間有此約定，且被告違背處理事務
            之約定，遲至虧損資金達百分之八十後，才通知乙○○，且對後續事宜
            棄之不顧，乙○○此時始通知告訴人至明，並有被害人丙○○等四人之
            操作明細結存單在卷可資佐證，足見被告所辯亦為卸責之詞，亦不足採
            ，雖丁○○於本院稱無上述約定（辯護意旨認係乙○○證述，容有誤會
            ），然與乙○○所述不符，顯係迴護被告之詞，要無可採，併此敘明。
二、核被告就犯罪事實一部分所為，係犯刑法第三百三十九條第一項之詐欺罪，第二
    百十六條（起訴書誤書為二十六條）、第二百十條之行使偽造私文書罪，其偽造
    東匯公司之印章，進而蓋用偽造印文之行為，係屬於偽造私文書之一部，不另論
    罪，又其偽造私文書之低度行為，應為行使之高度行為所吸收，僅論以行使偽造
    私文書罪。其所犯詐欺、行使偽造私文書二罪間，有方法結果之牽連關係，應從
    一重之行使偽造私文書罪處斷。被告就犯罪事實二部分所為，係犯刑法第三百四
    十二條第一項之背信罪，其以一行為同時侵害四被害人之法益，為想像競合犯，
    應從一重處斷。又其所犯行使偽造私文書與背信二罪間，犯意各別，罪名不同，
    應予分論併罰。被告與乙○○間，有犯意之聯絡與行為之分擔，均為共同正犯。
三、原審未予詳查，就被告庚○○部分為無罪之判決，自有未洽。公訴人上訴意旨指
    摘原審判決不當，為有理由，自應由本院將原判決關於被告庚○○部分予以撤銷
    改判，又被告行為後，刑法第四十一條之規定，業經於九十年一月四日修正，並
    經總統於九十年一月十日公布，依法於九十年一月十二日生效，而修正後之刑法
    第四十一條規定「犯最重本刑為五年以下有期徒刑以下之刑之罪，而受六個月以
    下有期徒刑之宣告，因身體、教育、職業、家庭之關係或其他正當事由，執行顯
    有困難者，得以一元以上三元（業據罰金罰鍰提高標準條例第二條前段規定，就
    其原定數額提高為一百倍折算一日）以下折算一日，易科罰金，但確因不執行所
    宣告之刑，難收矯正之效，或難以維持法秩序者，不在此限。併合處罰之數罪，
    均有前項情形，其應執行之刑逾六月者，亦同」，對於被告並無不利，依刑法第
    二條第一項前段之規定，適用裁判時之新法。爰審酌被告犯罪動機、目的，所生
    損害及犯罪後態度等一切情狀，就偽造私文書部分量處有期徒刑四月，就背信部
    分量處有期徒刑五月，均諭知易科罰金之折算標準。並定其應執行刑為有期徒刑
    七月，並諭知易科罰金之折算標準。又偽造之「東匯財務顧問有限公司」印章乙
    枚雖未扣案惟無證據證明其已滅失，又蓋於所偽造中文顧問契約書二份上所偽造
    「東匯財務顧問有限公司」印文二枚及偽造「CUSTOMERSAGREEMENT」（顧客協議
    書）上所偽造「東匯財務顧問有限公司」印文一枚，不問屬於犯人與否，均依刑
    法第二百十九條規定諭知沒收之。
四、本件背信部分，雖屬刑事訴訟法第三百七十六條第五款所列之案件，惟於修正刑
    事訴訟法施行前，原得上訴於第三審法院，且已繫屬於法院，依刑事訴訟法施行
    法第五條第一項規定，該部分仍應依施行前之法定程序終結之，附此明。
據上論斷，應依刑事訴訟法第三百六十九條第一項前段、第三百六十四條、第二百九
十九條第一項前段、刑法第二十八條、第二百十六條、第二百十條、第三百三十九條
第一項、第三百四十二條第一項、第五十五條、第五十一條第五款、第二百十九條、
第二條第一項前段、修正刑法第四十一條第一項、第二項，罰金罰鍰提高標準條例第
一條前段判決第二條如主文。
本案經檢察官蔡薰慧到庭執行職務。
中    華    民    國      九十    年      十一      月        七        日
                              臺灣高等法院刑事第八庭
                                  審判長法  官  蔡  秀  雄
                                        法  官  沈  宜  生
                                        法  官  楊  炳  禎
右正本證明與原本無異。
如不服本判決應於收受送達後十日內向本院提出上訴書狀，其未敘述上訴之理由者並
得於提起上訴後十日內向本院補提理由書（均須按他造當事人之人數附繕本）。
                                        書記官廖  素  花
中    華    民    國      九十    年      十一      月        九        日
附錄：本案論罪科刑法條全文
刑法第二百十六條
行使第二百十條至第二百十五條之文書者，依偽造、變造文書或登載不實事項或使登
載不實事項之規定處斷。
刑法第二百十條
偽造、變造私文書，足以生損害於公眾或他人者，處五年以下有期徒刑。
刑法第三百三十九條
意圖為自己或第三人不法之所有，以詐術使人將本人或第三人之物交付者，處五年以
下有期徒刑、拘役或科或併科一千元以下罰金。
以前項方法得財產上不法之利益或使第三人得之者亦同。
前二項之未遂犯罰之。
刑法第三百四十二條第一項
為他人處理事務，意圖為自己或第三人不法之利益或損害本人之利益，而為違背其任
務之行為，致生損害於本人之財產或其他利益者，處五年以下有期徒刑、拘役或科或
併科一千元以下罰金。


司法院資訊處製作；財團法人民間司法改革基金會備份。
